最高法院刑事判決　　　　　　　　　　　　　　　八十八年度台上字第四○六五號
　　上　訴　人　台灣高等法院高雄分院檢察署檢察官
　　被　　　告　甲○○
右上訴人因被告貪污案件，不服臺灣高等法院高雄分院中華民國八十八年五月十九日
第二審更審判決（八十八年度上更(一)字第四一號，起訴案號：臺灣高雄地方法院檢察
署八十六年度偵字第二二五七二號）提起上訴，本院判決如左：
    主  文
原判決撤銷，發回台灣高等法院高雄分院。
    理  由
本件原判決以公訴意旨略稱：被告甲○○自民國八十一年八月一日起，至八十六年一
月三十一日止，擔任高雄縣六龜鄉龍興國小校長，並兼任該校辦理營養午餐之主任委
員，負有監督指導實施營養午餐之責，為依據法令從事公務之人員。因其在外交遊廣
闊，經常入不敷出，而積欠約新台幣（下同）一百餘萬元債務。其為清償每月二至三
萬元利息及四萬元房屋貸款，乃思以其主任委員身分之便，借用台灣省政府教育廳補
助該校營養午餐之輔導費及學童繳納之基本費、燃料費所組成之營養午餐經費，且可
不用付利息。乃基於圖得自己不法利益之概括犯意，自八十二年間起，連續向經管該
校營養午餐經費之執行秘書周美施、王霰彩、張秀妃等人，每次借用一萬元至十萬元
不等之金額多次。並書立借據，供經管人員收執，待有錢時全數清償，再取回借據。
嗣至八十五年七月十五日，計仍積欠四十六萬元，後經新任校長多次催討，始自八十
六年四月九日起陸續清償完畢。因認被告係犯修正前貪污治罪條例第六條第一項第四
款公務員對於監督之事務直接圖利罪嫌。但經審理結果，認為不能證明被告犯罪，因
將第一審諭知被告圖利之罪刑撤銷，改判被告無罪，固非無見。
惟查：(一)、按審理事實之法院，對於案內一切證據，除認為不必要者外，均應詳為調
查，然後基於調查所得之心證以為判斷之基礎，故證據雖已調查，而尚有其他必要部
分並未調查，仍難遽為被告有利不利之認定。原判決依據證人黃藝雄在調查站之證述
，認被告多次借用學校營養午餐經費，均有借有還，通常借款有出具借據，部分未具
借據，出借之承辦老師亦會逐筆記在日記簿存查等情（見原判決第四頁第十二、十三
行），並資為被告無圖利犯意之依據。惟查證人黃藝雄並非實際經管該校營養午餐經
費之執行人員，復無帳冊可稽，其何以知悉被告每筆借款與還款之細節﹖原審未詳究
其原委，並傳訊承辦該校營養午餐經費人員，查明有無前述記載被告每筆借款之日記
簿以資核對，遽行採信，已有可議。又承辦該校營養午餐之代課老師王霰彩雖於調查
站證稱：「每次都有出借條，到歸還時才交還借條」等語（見調查卷第十二頁反面）
，然並未能確切證明被告每次均有借有還。且其於調查站訊問時證稱其僅做帳到八十
三年六月三十一日為止，同年七月三十一日離職等語（見調查卷第十二頁、第十三頁
），則被告自八十三年七月以後借款、還款及支付利息之情形如何﹖有無故意拖延不
還之情形﹖即非證人王霰彩所知，原審未傳訊經管該校營養午餐經費之其他人員周美
施、張秀妃等人予以究明實情，亦有應於審判期日調查之證據未予調查之違法。(二)、
按本件公訴意旨係指被告以借用營養午餐經費，可不用付利息而借用多次以圖利云云
。惟查上開經費是否得以借用﹖以及被告借用營養午餐經費有無支付利息﹖其借用之
初是否有貪圖免付利息之不法利益﹖均與判斷被告是否犯罪有關，自應詳加調查認定
。本院前次發回意旨，亦已指明。原審雖曾向高雄縣政府函查該營養午餐經費得否借
予學校人員，然高雄縣政府覆函中對此並未明確表示可否（見原審卷第二十九頁）原
審未繼續查明，已有可議。且原判決以證人黃藝雄之證述及其函寄原審之計算明細表
，認被告先後向該校營養午餐部借款應付利息共計一萬八千六百六十元，上訴人支付
二萬八千元，尚且多付九千三百四十元，並據以認定被告並無圖取借款不付利息之利
益。惟查該項計算明細表僅係證人黃藝雄於致原審信函中所附記，其內容究係依據何
項資料而為﹖原審未命證人黃藝雄說明其依據，遽行採為有利於被告之認定，已嫌率
斷。且縱認該項明細表內容為可信，惟依該項計算明細表記載，被告自八十二年至八
十三年累計借得九萬元，八十三年至八十五年累計借得三十二萬元，另八十五年至八
十六年累計借得四十六萬元。其所載應付利息並非按每筆實際借款金額及時間核計，
而係籠統按上述各筆累計金額及年期按農會活期存款利率（即月息千分之二及千分之
一‧二五○）計算，似非正確。又該計算明細表下另載稱「甲○○校長於八十六年五
月十三日還清借款時並付二萬八千元作為利息」等語。證人王霰彩在原審第一次審理
時證稱：「……我任職期間，「林」（按係指被告）借錢、還錢時均沒有提到利息」
、「（有否付利息）沒有」等語（見原審八十三年度上訴字第八三一號卷第七十頁反
面、第七十一頁正面）。倘係屬實，則被告自八十二年間起，歷次借款時似未支付利
息，迄至離任後，經繼任校長多次催促，始於八十六年五月十三日還清借款時一併給
付利息二萬八千元。究竟被告於借款之初有無約定應付之利息﹖與何人約定﹖其利率
多寡﹖如何支付﹖何以其最後還款時併付之利息竟多出九千三百四十元﹖其陸續借款
期間曾否還清本利結清債務，抑清償部分欠款而始終保持債務﹖如曾結清債務，何以
當時未給付利息，而待八十五年五月十三日始一併清償﹖其給付利息係出於本意，抑
風聞調查機關著手調查始為彌縫之作﹖以上各點與判斷被告於借款之初有無取得不付
或少付利息之不法意圖，均有重要關係。原判決未予查明，且對卷存上開不利於被告
之證據資料，亦未敘明其不予採信之理由，遽認被告無取得不付利息之意圖，亦有調
查未盡及理由不備之違法。以上或為上訴意旨所指摘，或為本院得依職權調查之事項
，應認本件仍有撤銷發回之原因。
據上論斷，應依刑事訴訟法第三百九十七條、第四百零一條，判決如主文。
中      華      民      國    八十八    年      七      月    二十九    日
                              最高法院刑事第八庭
                                  審判長法官  吳  雄  銘
                                        法官  池  啟  明
                                        法官  石  木  欽
                                        法官  王  憲  義
                                        法官  郭  毓  洲
      右正本證明與原本無異
                                              書  記  官
中      華      民      國    八十八    年      八      月      二      日
